【裁判字號】    90,判,2521
【裁判日期】    901227
【裁判案由】    綜合所得稅
【裁判全文】
最  高  行  政  法  院  判  決                    九十年度判字第二五二一號
    原      告  甲○○
    被      告  財政部臺北市國稅局
    代  表  人  張盛和
右當事人間因綜合所得稅事件，原告不服行政院中華民國八十九年四月十二日台八十
九訴字第一○四七三號再訴願決定，提起行政訴訟。本院判決如左：
    主  文
原告之訴駁回。
訴訟費用由原告負擔。
    事  實
緣原告民國八十六年度綜合所得稅結算申報，列報其配偶李正紀取自台灣電力股份有
限公司訓練所（以下簡稱台電訓練所）講演鐘點費所得九、○○○元，因未達十八萬
元定額免稅，申報所得為○元。被告依台電訓練所填報之薪資扣繳憑單，認系爭九、
○○○元所得為薪資所得，乃併課原告當年度之綜合所得稅。原告不服，申經復查結
果，未獲變更，提起訴願、再訴願，遞遭決定駁回，遂提起行政訴訟。茲摘敘兩造訴
辯意旨如次：
原告起訴意旨略謂：一、查財政部七十四年四月二十三日台財稅第一四九一七號函示
係在函復講演鐘點費與授課鐘點費之區別，惟所得稅法就鐘點費之規定除第四條第二
十三款之講演鐘點費外，別無授課鐘點費之明文。財政部未能說明該函釋之法律憑據
，即率予解釋，並以此駁回原告之訴願，豈不謬誤。蓋人民有依法納稅之義務，卻無
依「行政命令」納稅之義務。二、被告以台電訓練所八十八年五月三十一日訓管發字
第八八○五－○八二一號函為據，將原告配偶之鐘點費所得列為薪資所得，實倒果為
因。蓋台電訓練所係以財政部上開台財稅第一四九一七號函方將原告配偶之鐘點費所
得錯認為薪資所得。三、依財政部八十六年二月二十六日台財稅第八六一八八○七八
八號函示主旨認：「個人因翻譯書籍文件而取得之翻譯費，及因修改、增刪、調整文
稿之文字計給之酬費，如改稿費、審查費、審訂費等，『除屬基於僱用關係取得者屬
薪資所得外』，為稿費性質，可適用所得稅法第四條第二十三款規定，定額免納所得
稅。」而稿費與鐘點費均規定於所得稅法第四條第一項第二十三款，是其性質相同。
故鐘點費是否屬於薪資所得，亦應視其是否「基於僱用關係取得者」為據。四、鈞院
八十一年度判字第七○三號判決認：「如個人因應聘而受有報酬，從事撰寫或翻譯文
件工作，此項報酬非屬稿費，應屬薪資，固無疑義。惟如個人並未因應聘而受領報酬
，其報酬乃來自完成一定工作所得，則是否有前開函釋之適用，尚有疑義。本件原告
並未因受聘而獲得報酬，其報酬來自按件計酬，扣繳單位亦未主張付與原告任何經常
性給付，故原告認其與扣繳單位間之法律關係乃承攬而非僱傭，並無前開財政部函釋
之適用，非無斟酌餘地。被告機關遽依前開財政部函示，以薪資所得課徵原告之綜合
所得稅，尚嫌速斷。訴願、再訴願決定遞予維持，亦有疏略，爰均予撤銷，由被告機
關另為適法之處分，以昭折服。」換言之，原告之配偶並未因第三人台電訓練所之應
邀而受領報酬，其報酬乃來自完成一定工作即為實際赴台電訓練所處為專題講演，扣
繳單位即台電訓練所亦未付與原告配偶任何經常性給付，故原告配偶與扣繳單位間之
法律關係乃承攬而非僱傭，並無前開財政部台財稅字第一四九一七號函之適用，遑論
該函令毫無法律依據，爰請判決撤銷原處分及一再訴願決定等語。
被告答辯意旨略謂：系爭所得為原告配偶李正紀應聘參與台電訓練所舉辦八十六年度
在職訓練之授課鐘點費，有該所八十八年五月三十一日訓管發字八八○五－○八一二
號函附卷可稽，係屬所得稅法第十四條第一項第三類所稱之薪資所得；至原告主張財
政部八十六年二月二十六日台財稅第八六一八八○七八八號函釋，係以僱用關係為薪
資所得之認定，按該函釋係就個人取得之翻譯、改稿、審查、審訂費等為稿費性質所
為之解釋，與本案原告應聘參與台電訓練所舉辦之在職訓練，所取得之授課鐘點費，
核屬薪資所得性質迥異，自難執為應予免稅之論據。是原處分並無不合，復查決定予
以維持，亦無不當，請判決駁回原告之訴等語。
    理  由
按凡公、教、軍、警、公私事業職工薪資及提供勞務者之所得，為薪資所得，應併計
個人之綜合所得總額，課徵綜合所得稅。又薪資所得之計算，以在職務上或工作上取
得之各種薪資收入為所得額，為行為時所得稅法第十三條、第十四條第一項第三類第
一款所規定。次按「左列各種所得，免納所得稅：．．．二十三、個人稿費、版稅、
樂譜、作曲、編劇、漫畫及講演之鐘點費之收入。但全年合計數以不超過十八萬元為
限。」復為同法第四條第二十三款所規定。故所得稅法所稱「薪資」，應指在職務上
或工作上所取得之薪金、俸給、工資等酬勞而言，不以雇主按期給付之固定酬勞為限
。至個人受邀演講之鐘點費收入，屬法律特別規定之定額免稅項目，自與一般在職務
上或工作上所取得之酬勞有別。又按公私機關、團體、事業及各級學校，聘請學者、
專家專題演講所給之鐘點費，屬所得稅法第四條第二十三款規定之講演鐘點費，可免
納所得稅，但如與稿費、版稅、樂譜、作曲、編劇、漫畫等全年合計數，超過新台幣
十八萬元以上部分，不在此限。又公私機關、團體、事業及各級學校，開課或舉辦各
種訓練班、講習會，及其他類似性質之活動，聘請授課人員講授課程，所發給之鐘點
費，屬同法第十四條第一項第三類所稱之薪資所得，復為財政部七十四年四月二十三
日台財稅第一四九一七號函所明釋，經核該函釋與所得稅法之規定無違，自應適用。
本件原告八十六年度綜合所得稅結算申報，列報其配偶李正紀取自台電訓練所講演鐘
點費所得九、○○○元，因未達十八萬元定額免稅，申報所得為○元。被告依台電訓
練所填報之薪資扣繳憑單，認系爭九、○○○元所得為薪資所得，乃併課原告當年度
之綜合所得稅。原告以系爭所得應屬講演之鐘點費，有十八萬元定額免稅之適用云云
，申經復查結果，以該所得為原告配偶李正紀應聘參與台電訓練舉辦八十六年度在職
訓練之授課鐘點費，有該所八十八年五月三十一日訓管發字八八○五－○八一二號函
附卷可稽，係屬首揭規定之薪資所得，是原告主張，核無足採，而為復查駁回之決定
。原告仍不服，訴經一再訴願決定以，公私機關、團體、事業及各級學校，開課或舉
辦各項訓練班、講習會，及其他類似性質之活動，聘請授課人員講授課程，所發給之
鐘點費，屬所得稅法第十四條第三類所稱之薪資所得，台電訓練所八十八年五月三十
一日訓管發字八八○五－○八一二號函略以，李正紀八十六年在該所年度訓練計畫排
定講授課程，其所提供勞務所得係授課鐘點費，該項鐘點費為薪資所得性質等語，並
有課程表附卷可稽，足證系爭所得為薪資所得性質。又原告所舉財政部台財稅第八六
一八八○七八八號函釋及本院判決均係關於稿費所為之認定，與本件案情各異，核難
執為本件應予免稅之論據，乃為一再訴願駁回之決定，揆諸首揭規定，經核並無違誤
。原告訴稱財政部七十四年四月二十三日台財稅第一四九一七號函係函復講演鐘點費
與授課鐘點費之區別，惟所得稅法除第四條第二十三款之講演鐘點費外，別無授課鐘
點費之明文，該函釋實欠缺法律憑據。又台電訓練所係以財政部上開函將原告配偶之
鐘點費所得錯認為薪資所得，被告據以駁回，實倒果為因。又依財政部八十六年二月
二十六日台財稅第八六一八八○七八八號函示，稿費與鐘點費均規定於所得稅法第四
條第一項第二十三款，是其性質相同，鐘點費是否屬於薪資所得，亦應視其是否「基
於僱用關係取得者」為據。另本院八十一年度判字第七○三號判決認為如個人並未因
受聘而獲得報酬，其報酬來自按件計酬，扣繳單位亦未主張付與任何經常性給付。本
件並無財政部台財稅第一四九一七號函之適用云云，經查起訴意旨與其訴願理由相同
，前已論明部分，爰不再贅述。按財政部七十四年四月二十三日台財稅第一四九一七
號函係函釋「講演鐘點費」與「授課鐘點費」之區分，乃該部本於中央財稅主管機關
職權就所得稅法第四條第二十三款講演之鐘點費與同法第十四條第一項第三類所稱之
薪資所得所作之解釋，核與所得稅法之規定無違，已如前述。況依一般社會通念，特
定專題講演與開課、舉辦各項訓練班、講習會聘請授課人員講授課程之性質有別。原
告仍執前詞主張系爭所得為講演之鐘點費，並非薪資所得，殊無足採。起訴論旨，非
有理由，應予駁回。
據上論結，本件原告之訴為無理由，爰依行政訴訟法施行法第二條、行政訴訟法第九
十八條第三項前段，判決如主文。
中    華    民    國      九十      年      十二      月    二十七      日
                    最 高 行 政 法 院  第 五 庭
                                審 判 長 法  官      廖  政  雄
                                         法  官      趙  永  康
                                         法  官      林  清  祥
                                         法  官      鍾  耀  光
                                         法  官      姜  仁  脩
右  正  本  證  明  與  原  本  無  異
                                         法院書記官  蘇  金  全
中    華    民    國      九十      年      十二      月    二十八      日


司法院資訊處製作；財團法人民間司法改革基金會備份。
